臺灣臺北地方法院刑事判決　　　　　　　　99年度易字第79號
公　訴　人　臺灣臺北地方法院檢察署檢察官
被　　　告　胡書豪
輔　佐　人　楊美珍
上列被告因詐欺案件，經檢察官提起公訴（98年度偵字第21838
號），本院判決如下：
    主  文
胡書豪無罪。
    理  由
一、公訴意旨略以：被告胡書豪可預見交付自己之金融帳戶予他
    人使用，他人可能以該金融帳戶遂行財產上犯罪之目的，且
    取得他人存摺之目的在於收取贓物及掩飾犯行不易遭人追查
    ，竟不顧他人所可能遭害之危險，仍以縱若有人持以犯罪亦
    無違反本意之不確定幫助詐欺犯意，於民國98年6月4日前之
    某日時，在不詳地點，將其所申辦之第一商業銀行（下稱第
    一銀行）新店分行帳號000-00000000000號帳戶之存摺、金
    融卡及密碼，交付與真實姓名、年籍均不詳之詐騙集團成員
    ，而容任該帳戶供他人用以詐騙財物。迨該詐欺集團成員取
    得前開帳戶資料後，即意圖為自己不法所有，於98年6月4日
    晚間某時許，以電話向林玉枝佯稱：林玉枝網路購物分期付
    款方式設定錯誤，需至提款機操作變更，並請林玉枝提供其
    他友人之提款卡設定防護被盜功能云云，使林玉枝陷於錯誤
    ，而於同日晚間8時39分許，匯款新臺幣（下同）28,000元
    至林玿任申設之第一銀行萬隆簡易型分行帳號000-00000000
    000號帳戶內（林玿任所涉幫助詐欺罪嫌因業經判決確定，
    另經檢察官為不起訴處分），林玉枝並將友人羅寶聰之聯絡
    電話告知該詐騙集團成員；該詐騙集團成員即於同日晚間某
    時許，以電話向羅寶聰佯稱：其為兆豐銀行服務人員，請羅
    寶聰至提款機為林玉枝設定防護被盜功能云云，致羅寶聰陷
    於錯誤，乃依指示先於98年6月4日晚間某時許，至提款機各
    匯款9萬7,000元、2萬2,000元、1,000元至胡書豪前揭第一
    銀行帳戶內，又於翌（5）日某時許，至提款機各匯款9萬6,
    000元、1,000元、1,000元、2萬元至胡書豪前揭第一銀行帳
    戶，總計匯款23萬8,000元至胡書豪前揭第一銀行帳戶內。
    嗣經林玉枝、羅寶聰發現受騙後報警，為警循線查獲上情，
    因認被告胡書豪涉犯刑法第30條第1項、第339條第1項之幫
    助詐欺取財罪嫌等語。
二、按犯罪事實應依證據認定之，無證據不得認定其犯罪事實；
    不能證明被告犯罪者，應諭知無罪之判決，刑事訴訟法第
    154條第2項、第301條第1項分別定有明文。又按刑事訴訟法
    第161條第1項規定檢察官就被告犯罪事實，應負舉證責任，
    並指出證明之方法。對於其所訴之被告犯罪事實，應負提出
    證據及說服之實質舉證責任，倘所提出之證據，不足為被告
    有罪之積極證明，或其闡明之證明方法，無從說服法官以形
    成被告有罪之心證，基於無罪推定之原則，自應為被告無罪
    判決之諭知。而所謂認定犯罪事實之證據，係指足以認定被
    告確有犯罪行為之積極證據而言，如未發現相當證據，或證
    據不足以證明，自不能以推測或擬制之方法，以為裁判基礎
    （最高法院40年臺上字第86號判例要旨參照）。另認定犯罪
    事實所憑之證據，雖不以直接證據為限，間接證據亦包括在
    內；然而無論直接或間接證據，其為訴訟上之證明，須於通
    常一般之人均不致有所懷疑，而得確信其為真實之程度者，
    始得據為有罪之認定，倘其證明尚未達到此一程度，而有合
    理之懷疑存在時，事實審法院復已就其心證上理由予以闡述
    ，敘明其如何無從為有罪之確信，因而為無罪之判決，尚不
    得任意指為違法（最高法院76年臺上字第4986號判例要旨參
    照）。又按幫助犯，則係指對於正犯與以精神或物質上之助
    力，便於其犯罪之實行者而言，故必須認識正犯所犯之罪，
    始有幫助可言，如無此認識或其所認識，與正犯實施之犯罪
    有齟齬，則欠缺幫助犯意，無從成立該罪之幫助犯（最高法
    院76年度臺上字第7695號判決要旨參照）。
三、公訴人認被告胡書豪涉犯刑法第30條第1項、第339條第1項
    之幫助詐欺取財罪嫌，無非係以被告之供述、被害人林玉枝
    、羅寶聰及證人張策涵之證述、第一銀行新店分行被告開戶
    資料及交易明細表等資料為證。訊據被告固不否認有向第一
    銀行新店分行申請設立上開帳戶，惟堅決否認有何幫助詐欺
    犯行，辯稱：伊係於98年3、4月間將系爭提款卡借予張策涵
    ，並告知張策涵該提款卡之密碼（按依證人張策涵證稱之內
    容，被告將提款卡借予張策涵之時間，應係於98年6月初某
    日），因張策涵玩「星城」網路遊戲販售得分需用帳戶供買
    家匯款，其後張策涵並未將該借用之提款卡返還予伊，故系
    爭提款卡及密碼為何會流入詐騙集團手中，而為詐騙集團持
    以向被害人林玉枝、羅寶聰施行詐騙，伊實不知情，伊並無
    幫助詐欺之行為等語。
四、經查：
（一）證人張策涵於本院審理時到庭具結證稱：「我跟胡書豪是
      朋友，從小就認識了，認識了10幾年，關係不錯。我跟胡
      書豪之間沒有金錢往來。我只是跟胡書豪借提款卡而已，
      因我要領錢，那時我在玩線上遊戲，我贏了虛擬幣2、30
      萬元，價值相當於新臺幣2,000元，我要賣給幣商。那時
      我人在外面，且我沒有提款卡，我就打電話給胡書豪問他
      有沒有提款卡借我轉帳一下，他就拿來借我。我把我的虛
      擬金幣在線上先轉給幣商，幣商就會要我的帳號，我把帳
      號報給對方，對方就把錢匯到該帳號，我就可以去領。當
      初我跟他借時，就有跟他說我要賣虛擬幣給幣商，幣商要
      匯錢給我，他有同意。密碼他怕我忘記，他拿提款卡給我
      時，就已經用黑色簽字筆寫在提款卡正面。後來，我有把
      帳號報給收購虛擬幣的幣商，該幣商確實有匯款，金額是
      2,000元，是我去領的，用ATM領，時間是在98年8月我入
      監之前，1到8月這中間。當時我不只跟胡書豪借過帳戶，
      在1到8月那段時間，我還有跟別人借帳戶，是在網咖認識
      的朋友，不知道名字。我交易虛擬金幣的錢不一定是2,00
      0元，要看我贏到可以賣的數目而定。我沒有跟胡書豪長
      期借用帳戶，借幾天而已，借幾天我現在記不起來了，大
      概3、5天。以前我跟別人借過卡片，有一張卡片掉了，被
      我弄丟了，那張卡片是誰的，我忘記了，但確實有一張卡
      片掉了。那陣子有一張卡片掉了，我忘記是誰的，因為那
      時我有2個朋友，我借了2張卡片，一張掉了，我也不知道
      那張是誰的，所以我不確定有將提款卡還給胡書豪。偵查
      時我沒有向檢察官提到我向2個人借過提款卡，是因為當
      時檢察官沒有問我。我記得我曾向出借提款卡給我的人說
      他借我的卡片不見了，我現在忘記當時到底是跟誰講。我
      打電話向胡書豪借提款卡時，他是坐高義宏的車子過來拿
      給我的。我只有向胡書豪借用提款卡而已，並沒有給付胡
      書豪3,000元。」等語（本院卷一第51至54頁、第73至75
      頁），足認被告確曾將其所申辦使用之上揭第一銀行新店
      分行提款卡借予張策涵使用，並將該提款卡之密碼告知張
      策涵。
（二）另證人高義宏於本院審理時亦到庭具結證稱：「98年年中
      時，有1次我和張策涵約見面，當時我開車載胡書豪一起
      往景美方向，張策涵打電話來約見面，我們就跟張策涵約
      在景美過去的天橋下見面，到達該處後，我與胡書豪一起
      下車坐到張策涵的車上，因為張策涵的腿受傷行走不方便
      。在車上時，張策涵開口向我借提款卡，因為張策涵在玩
      『星城』的網路遊戲，他贏的分數要賣給遊戲裡面的幣商
      ，需要金融卡給對方轉帳，當時我沒有提款卡可以借給張
      策涵，胡書豪坐我旁邊，因為張策涵與胡書豪也熟，張策
      涵就開口向胡書豪借，剛好胡書豪身上有提款卡，就借給
      張策涵1張提款卡，當時完全沒有提到要收取任何費用。
      」等語（本院卷二第42至44頁），更足佐證被告辯稱其係
      將上揭第一銀行新店分行之提款卡借予張策涵使用，確非
      子虛。
（三）又證人高啟智於本院審理時亦到庭具結證稱：「我不認識
      被告胡書豪或證人張策涵。我有在玩線上遊戲，曾經買賣
      金幣。98年6月間曾買過金幣很多筆。我曾經向代稱氣翻
      天的線上遊戲網友購買過金幣，就是對方賣金幣給我，我
      匯錢給他，我在線上交易，我線上遊戲帳戶名稱是小小高
      ，當時應該是金幣17萬，以新臺幣1,000元交換。我與氣
      翻天直接在網路上對話，我收到金幣後，當天馬上就匯了
      錢給他。分兩次匯入2,000元，可能是分兩次賣的緣故。
      我有在合作金庫豐原分行申請開立活儲帳戶使用，而且申
      領使用提款卡。上揭兩筆2,000元轉帳至第一銀行新店分
      行帳戶之款項，是我在家裡用電腦轉帳的。」等語（本院
      卷一第72至73頁），對照上開證人張策涵所證稱曾向被告
      借用系爭帳戶提款卡作為出賣遊戲金幣以供買家匯款之證
      詞，及被告所有之上開第一銀行新店分行000-0000000000
      0號帳戶之往來明細，於98年6月3日晚間20時36分26秒，
      及21時26分57秒確曾2度收受自合作金庫銀行00000000000
      00號帳戶分別轉帳匯入款項2,000元（本院卷一第11頁、
      第44至45頁），及上開合作金庫銀行0000000000000號帳
      戶確為證人高啟智所申設使用，有合作金庫銀行豐原分行
      99年4月2日合金豐存字第0990001292 號函及所檢附之開
      戶基本資料在卷可稽（本院卷一第63至64頁），可證被告
      確曾於98年6月初某日將其所有之上開第一銀行新店分行
      帳戶提款卡及密碼借予證人張策涵供線上遊戲買家購買遊
      戲金幣匯款之用，而買家高啟智並於98年6月3日2度匯款
      各2,000元進入該帳戶，被告上開辯稱內容實屬信而有徵
      。
（四）被告既確曾於98年6月初某日將系爭帳戶提款卡及密碼借
      予證人張策涵供線上遊戲買家購買遊戲金幣匯款用，而該
      買家高啟智亦確曾於98年6月3日晚間20時36分26秒，及21
      時26分57秒2度匯款各2,000元進入該帳戶已如上述，雖證
      人張策涵於檢察官偵訊時曾一度供稱，其於向被告借用該
      帳戶之提款卡後，已將該提款卡返還予被告云云。惟參以
      上開帳戶於供證人高啟智匯款後，旋於上開匯款之翌日即
      98年6月4日晚間被詐騙集團成員用以詐欺被害人羅寶聰，
      為時甚短，而證人張策涵於偵訊時供稱係於借用過後2天
      才返還上開提款卡，其所證稱之返還時間與上揭匯款歷程
      互相齟齲矛盾，難以遽信。又張策涵嗣於本院作證時，亦
      另證稱另曾向2名友人借用提款卡，其中1張提款卡為其所
      遺失，是否為被告所借予伊使用之該張提款卡，其不敢確
      定等語，是本件是否確為被告本人將提款卡提供予詐騙集
      團之成員用以協助詐騙之用，頗滋疑義。
（五）至被告雖曾於本院99年3月10日自承犯罪，供稱其係於98
      年5月間，因前曾看報紙刊登收購提款及帳戶之廣告，當
      時缺錢，且看張策涵沒有提款卡可用，遂將卡片交給張策
      涵，張策涵並交付3,000元予伊等語，但被告於嗣後歷次
      之審理期日均堅詞否認犯罪，並稱該日之所以會認罪，係
      因當時使用藥品致意識耗弱，始為錯誤之認罪，而經本院
      調取被告於臺北市立聯合醫院松德院區就診之病歷資料核
      閱之結果，被告確有因藥物濫用而於該院多次就診之紀錄
      ，且有藥物所致器質性妄想徵候群之情形，是被告所辯尚
      非無稽。且按「被告或共犯之自白，不得作為有罪判決之
      唯一證據，仍應調查其他必要之證據，以察其是否與事實
      相符。」刑事訴訟法第156條第2項定有明文。其立法旨意
      乃在防範被告或共犯自白之虛擬致與真實不符，故對自白
      在證據上之價值加以限制，明定須藉補強證據以擔保其真
      實性。所謂補強證據，係指除該自白本身之外，其他足以
      證明該自白之犯罪事實確具有相當程度真實性之證據而言
      ，雖所補強者，非以事實之全部為必要，但亦須因補強證
      據之質量，與自白之相互利用，足使犯罪事實獲得確信者
      ，始足當之。」最高法院著有97年度臺上字第1011號裁判
      意旨可資參照。本件被告胡書豪縱曾為上開自白，但其自
      白內容與證人張策涵所證稱之上揭內容有悖，且亦無其他
      補強證據，足以證明其自白之犯罪事實確具有相當程度真
      實性，自不得僅以其曾於99年3月10日為上開自白，即遽
      為其成立本件犯罪之認定。
（六）從而，被告辯稱其係因應張策涵之要求，將上開帳戶之提
      款卡及密碼借予張策涵使用，嗣後張策涵並未將提款卡返
      還，確有相當之證據可資證明。公訴人僅憑被告上開帳戶
      遭人用以詐騙，即認係被告本人係將其帳戶交予詐欺集團
      使用而有幫助詐欺之故意，尚難憑採。
五、綜上所述，公訴人所提出之上揭證據，尚無法證明被告確有
    基於幫助詐欺取財之故意而將帳戶提款卡及密碼交予他人使
    用之犯行，自難逕以刑法第30條第1項、第339條第1項詐欺
    取財罪之幫助犯相繩。此外，復查無其他積極證據足資認定
    被告有何幫助他人詐欺取財之犯行，揆諸前揭說明，自應為
    無罪判決之諭知。
據上論斷，應依刑事訴訟法第301條第1項，判決如主文。
本案經檢察官葉芳秀到庭執行職務。
中    華    民    國    100    年    2    月    17    日
                  刑事第六庭  審判長  法  官  黃桂興
                                      法  官  陳芃宇
                                      法  官  林晏如
以上正本證明與原本無異。
如不服本判決應於收受送達後10日內向本院提出上訴書狀，並應
敘述具體理由；其未敘述上訴理由者，應於上訴期間屆滿後20日
內向本院補提理由書（均須按他造當事人之人數附繕本）「切勿
逕送上級法院」。告訴人或被害人如對於本判決不服者，應具備
理由請求檢察官上訴，其上訴期間之計算係以檢察官收受判決正
本之日期為準。
                                      書記官  彭自青
中    華    民    國   100    年    2     月    18    日